臺灣士林地方法院民事判決  
111年度訴字第447號
原      告  聯邦商業銀行股份有限公司


法定代理人  林鴻聯  
訴訟代理人  陳冠中  
            張天耀  
            林書暐  
            廖子豪  
被      告  金澄清  
訴訟代理人  金怡蘋  
被      告  金澄華  

            金雷娜  

            金宇軒  
兼
法定代理人  金人傑  
法定代理人  林姮妏  
上列當事人間請求代位請求分割遺產事件，本院於民國111年9月
13日言詞辯論終結，判決如下：
    主  文
被繼承人陳欣蕙所遺如附表一所示之遺產，應依如附表二所示比
例分割為原告債務人金媫妤與被告分別共有。
訴訟費用由兩造按附表二所示之比例負擔。 
    事實及理由
壹、程序方面：
一、原告起訴將金皎月列為被告，然其已於起訴前之民國110年6
    月16日死亡，其關於繼承訴外人陳欣蕙之遺產均遺贈予金宇
    軒，並經原告追加金宇軒為被告等情，有公證遺囑中文翻譯
    、繼承系統表、遺產稅免稅證明、民事陳報狀二在卷可憑（
    見本院卷二第48頁至第82頁、第98頁至第99頁），係基於同
    一基礎事實，依照民事訴訟法第255條第1項但書第2款之規
    定，應屬合法，先予敘明。
二、被告金澄華、金雷娜經合法通知，未於言詞辯論期日到場，
    核無民事訴訟法第386條所列各款情事，爰依原告之聲請，
    准由其一造辯論而為判決。
貳、實體方面：
一、原告起訴主張：伊為訴外人金媫妤之債權人，金媫妤與被告
    金澄清、金人傑、金雷娜、金澄華、金皎月（下合稱被告，
    分則逕稱姓名）則為陳欣蕙之繼承人，並繼承如附表一所示
    之臺北市○○區○○段0○段000地號土地、同小段1783建號建物
    （權利範圍各181/13990、1/1，下合稱系爭房地），嗣金皎
    月死亡，將其財產遺贈予金宇軒。渠等卻遲未分割系爭房地
    ，金媫妤既怠於行使其權利，爰依民法第242條、第1164條
    規定，提起本件訴訟，代位金媫妤訴請分割系爭房地，分割
    方法按附表二所示應繼分比例分割為分別共有等語，並聲明
    ：如主文第一項所示。
二、被告金澄清、金人傑、金宇軒均表示：對於分割沒有意見等
    語。
三、被告金澄華、金雷娜則未於言詞辯論期日到場，未提出其他
    書狀作何聲明或陳述。
四、兩造不爭執事項（見本院卷二第106頁至第107頁）：
  ㈠原告為金媫妤之債權人（本院卷一第18頁至第22頁）。
  ㈡金媫妤與被告為陳欣蕙之繼承人，系爭房地為陳欣蕙之遺產
    ，權利範圍各181/13990、1/1（本院卷一第94頁至第110頁
    ）。
  ㈢金皎月於起訴前110年6月16日死亡，將其財產遺贈予金宇軒
    ，其與被告之應繼分比例如附表二所示。
五、得心證之理由：
  ㈠按繼承人有數人時，在分割遺產前，各繼承人對於遺產全部
    為公同共有；繼承人得隨時請求分割遺產。但法律另有規定
    或契約另有訂定者，不在此限，民法第1151條、第1164條分
    別有明定。次按債務人怠於行使其權利時，債權人因保全債
    權，得以自己之名義，行使其權利，但專屬於債務人本身者
    ，不在此限，民法第242條定有明文。又此項代位權行使之
    範圍，並不以保存行為為限，凡以權利之保存或實行為目的
    之一切審判上或審判外之行為，諸如假扣押、假處分、聲請
    強制執行、實行擔保權、催告、提起訴訟等，債權人皆得代
    位行使。繼承人對遺產之公同共有權利係源於繼承原因關係
    ，於遺產分割析算完畢前，繼承人對特定物之公同共有權利
    尚無法自一切權利義務公同共有之遺產中單獨抽離而為處分
    ，惟如債務人有怠於辦理遺產分割之情形，尚非不得由債權
    人代位提起分割遺產訴訟。經查，原告主張上開事實，業已
    提出本院109年度司促字第7688號支付命令及確定證明書為
    憑（見本院卷一第18頁至第22頁），堪認原告主張之上開事
    實均為真實，原告為金媫妤之債權人，因金媫妤怠於行使分
    割其與被告因繼承而公同共有系爭房地之權利，致其無法受
    償，其為保全債權，代位金媫妤訴請分割系爭房地，以供強
    制執行滿足清償其債權，應屬有據。
  ㈡又按共有物之分割，依共有人協議之方法行之，分割之方法
    不能協議決定，或於協議決定後因消滅時效完成經共有人拒
    絕履行者，法院得因任何共有人之請求，命為下列之分配：
    「一、以原物分配於各共有人。但各共有人均受原物之分配
    顯有困難者，得將原物分配於部分共有人。二、原物分配顯
    有困難時，得變賣共有物，以價金分配於各共有人；或以原
    物之一部分分配於各共有人，他部分變賣，以價金分配於各
    共有人」，以原物為分配時，如共有人中有未受分配，或不
    能按其應有部分受分配者，得以金錢補償之，民法第824條
    第1至3項分別定有明文。再按定共有物分割之方法，固可由
    法院自由裁量，但須以其方法適當者為限，法院裁判分割共
    有物，須斟酌各共有人之利害關係、使用情形、共有物之性
    質及價值、經濟效用，符合公平經濟原則，其分割方法始得
    謂為適當（最高法院90年度台上字第1607號裁判意旨參照）
    。又分割共有物究以原物分割或變價分割為適當，法院應斟
    酌當事人意願、共有物之使用情形、經濟效用及全體共有人
    之利益等情形而為適當之分割，不受共有人所主張分割方法
    之拘束（最高法院88年度台上字第600號判決參照）。本院
    審酌如系爭房地依應繼分比例為原物分割，則每人分得可運
    用之土地、房屋面積變小，無從發揮不動產之效用，並增加
    管理使用上之困擾，亦嚴重減損不動產之經濟效用及價值，
    況且，原告代位提起本件訴訟之目的，應僅為求得就金媫妤
    分得之遺產進行強制執行，苟採變價分割之方式，其餘繼承
    人亦有喪失所有權之虞，並非妥適，故原告主張應按附表二
    所示之應繼分比例分割為分別共有，應屬兼顧不動產之實際
    使用狀況、經濟效用及兩造利益之分割方法。
六、綜上所述，系爭房地非屬於依法令而不得分割，亦無因物之
    使用目的不能分割或契約訂有不分割之期限，各共有人復未
    能達成分割之協議。從而，原告依民法第242條、第1164條
    之規定，訴請代位分割系爭房地，為有理由，又原告主張分
    割分法以依附表二所示應繼分比例登記為分別共有，應為適
    宜，乃判決如主文第一項。
七、末按因共有物分割、經界或其他性質上類似之事件涉訟，由
    敗訴當事人負擔訴訟費用顯失公平者，法院得酌量情形，命
    勝訴之當事人負擔其一部，民事訴訟法第80條之1定有明文
    。而各繼承人均得隨時請求分割遺產，且裁判分割遺產乃形
    成訴訟，法院決定遺產分割之方法時，應斟酌何種分割方法
    較能增進共有物之經濟效益，並兼顧全體繼承人之利益，以
    決定適當之分割方法，不受原告聲明之拘束，亦不因何造起
    訴而有不同。又代位分割遺產之訴，係由原告以自己名義主
    張代位權，以保全債權為目的而行使債務人之遺產分割請求
    權，原告與被告之間實屬互蒙其利。是以，原告代位金媫妤
    提起本件訴訟雖有理由，惟本院認訴訟費用之負擔，應由原
    告（即債務人金媫妤部分應由原告負擔）與被告依分割遺產
    之比例，亦即依附表二所示比例負擔，較屬公允，爰諭知訴
    訟費用之負擔如主文第二項所示。
八、據上論結，原告之訴為有理由，判決如主文。 
中　　華　　民　　國　　111 　年　　9 　　月　　30　　日
                  民事第三庭  法　官  劉育琳
以上正本係照原本作成。
如對本判決上訴，應於判決送達後20日內向本院提出上訴狀，若
委任律師提起上訴者，應一併繳納上訴審裁判費，否則本院得不
命補正逕行駁回上訴。
中　　華　　民　　國　　111 　年　　9 　　月　　30　　日
                              書記官  邱勃英
附表一：
編號 財產種類 財產名稱 權利範圍（公同共有） 1 土地 臺北市○○區○○段0○段000地號 181/13990 2 建物 臺北市○○區○○段0○段0000○號 1/1 
附表二：
編號 共有人 應繼分比例 1 被告金澄清 1/4 2 被告金人傑 1/12 3 被告金雷娜 1/12 4 被告金澄華 1/4 5 被告金宇軒 1/4 6 訴外人金媫妤 1/12